【裁判字號】    94,上訴,3559
【裁判日期】    950113
【裁判案由】    違反廢棄物清理法
【裁判全文】
臺灣高等法院刑事判決                94年度上訴字第3559號
上  訴  人  台灣桃園地方法院檢察署檢察官
被      告  甲○○
                    巷7之2號
上列上訴人因被告違反廢棄物清理法案件，不服臺灣桃園地方法
院94年度訴字第703號，中華民國94年9月28日第一審判決（起訴
案號：臺灣桃園地方法院檢察署92年度偵字第17178號），提起
上訴，本院判決如下：
    主  文
上訴駁回。
    理  由
一、公訴意旨略以：被告甲○○（原名鄭瑞）於民國（下同）
    91年12月間，受莊育廷之託，進行莊育廷與他人共有，位於
    桃園縣楊梅鎮○○○段第611地號土地之土質改良工程，其
    明知未依廢棄物清理法規定，領有廢棄物貯存、清除、處理
    許可文件者，不得從事廢棄物之貯存、清除或處理業務，竟
    仍基於違反廢棄物清理法之犯意，擅自僱工自不詳處所載運
    含有磚塊、水泥塊之營建廢棄物，鋪設在上開土地之進出地
    面上，方便車輛進出，而從事廢棄物之清除、處理。嗣先後
    於91年12月24日上午10時50分、同年12月27日下午3時10分
    許，為警會同桃園縣楊梅鎮公所稽查人員彭信政、林雅倫在
    上址當場查獲，因認被告所為，涉有廢棄物清理法第46條第
    1項第4款之非法處理廢棄物罪嫌。
二、訊據被告甲○○固坦承於上揭時間、地點，受地主莊育廷之
    託，在上開土地從事土質改良工程等事實，惟堅決否認有何
    違反廢棄物清理法之犯行。辯稱：伊做的不是廢棄物，而是
    乾淨土方，現場臨時道路的磚塊、水泥塊是回收再利用，鋪
    在行經的路上，是為了讓車子比較好走，有防止輪胎打滑的
    作用，不會陷下去，那是非垃圾云云。
三、按犯罪事實應依證據認定之，無證據不得認定犯罪事實，刑
    事訴訟法第154條第2項定有明文。經查，公訴意旨認被告甲
    ○○涉有前揭違反廢棄物清理法之罪嫌，無非係以被告之供
    述、證人彭信政、林雅倫、莊育廷之證詞、楊梅鎮公所執行
    廢棄物清理法查核工作記錄表、土質改良同意書、現場照片
    數張等件，為其論據。經查：
  (一)目擊證人鄭瑞泉於檢察官偵查中指稱：「（現場有回填）營
    建廢棄物，（白天）挖洞將石頭載走，晚上回填，該處未申
    請開挖」等語（92年度他字第267號卷第12頁反面），證人
    林雅倫於檢察官偵查中亦證稱：「現場有營建廢棄物如磚塊
    、水泥等，用來鋪馬路方便車子出入。是填廢土方、黃土，
    沒有填磚塊、水泥進去。除馬路是用營建廢棄物舖設之外，
    其他地方沒有營建廢棄物」等語（同上卷第24頁反面、第25
    頁），證人彭信政於檢察官偵查中亦證稱：「（該處堆置的
    廢棄物作何用？）鋪馬路防止地下下陷。整地處沒有水泥磚
    塊，他們是要把石頭挖走，填泥土進去。沒看見該處有回填
    營建廢棄物，我們看到的是乾淨的土方」等語（同上卷第25
    頁）。林雅倫、彭信政嗣後在原審審理時，並均為相同證述
    （93年度壢簡字第1199號卷93年12月27日筆錄，原審94年8
    月24日筆錄）。另觀諸現場照片（92年度他字第267號卷第1
    5頁、第36頁），該處遺留之洞穴面積甚大，垂直深度甚深
    ，周邊截口方整，顯係意在採取地下砂石（俗稱級配），並
    有以磚塊、水泥鋪設而成，可供車輛進出之臨時道路。此外
    ，復有桃園縣政府92年6月17日府地用字第0920126503號函
    暨所附楊梅鎮公所查報資料、相關公文、處分書、送達證明
    文件、現場照片等資料附卷可稽（92年度他字第267號卷第2
    1頁、第29頁至第47頁）。據此，足徵上揭證人之指述屬實
    ，可以採信，該處確有違法採取砂石，及以磚塊、水泥堆置
    臨時道路之不法情事。
  (二)被告甲○○於檢察官偵查中自承：伊受莊育廷委託，從事本
    件土地開挖之整治工程等語（92年度偵字第17178號卷第30
    頁），核與證人即桃園縣政府楊梅鎮公所稽查人員林雅倫、
    彭信政分別於原審審理時證稱：伊等每次去現場時，都有看
    到被告在現場，也都是被告在指揮現場砂石車進出等語（93
    年度壢簡字第1199號卷第19頁），均屬相符。且卷附91年12
    月24日「楊梅鎮公所執行廢棄物清理法查核工作紀錄表」及
    其處理查報表上亦載明被告為現場負責人等語（92年度他字
    第267號卷第30頁、第37頁）。而證人莊育廷對上揭道路之
    來源，則於檢察官偵查中證稱：「‧‧‧是朋友請他（按：
    即被告）來，叫他做到可以工作為止，沒說要如何做，大貨
    車進出之路是被告填的，上面有一些磚塊、水泥塊鋪路，沒
    有紙屑。進出之路的木頭，也是被告帶過來的‧‧‧」等語
    （92年度偵字第17178號卷第7頁、第8頁）。是故，該處以
    磚塊、水泥鋪設之臨時道路，係被告所為一節，應無疑問。
  (三)被告於原審雖辯稱：伊做的是乾淨土方，並非廢棄物，而現
    場臨時道路亦非伊所鋪設云云，與上開事證不符，且衡諸本
    件土地原先並無地上建物，即便進行開挖整治，亦無憑空出
    現磚塊、水泥塊等營建拆除物之理，被告向莊育廷承包本件
    地面整治工程，並在現場親自監工，亦無其他包商介入運作
    ，該臨時道路又係為方便施工車輛進出所鋪設而成，以此論
    之，被告對上揭鋪設道路所用之磚塊、水泥塊來源，豈能諉
    為不知？其所辯：道路非伊鋪設云云，自不足採信。
  (四)原審辯護人雖辯稱略以：歷年來行政院及其所屬環境保護署
    （下簡稱環保署）、內政部等機關，先後就營建廢棄土之認
    定及處理方式，頒佈各種行政命令以資規範，如行政院86年
    12月31日台86字第52109號函、行政院環保署89年5月8日（8
    9）環署廢字第0020159號函、90年11月1日（90）環署廢字
    第0066455號函、「營建廢棄土處理方案」、內政部頒「營
    建事業廢棄物再利用管理辦法」等等，甚為專業難懂，被告
    主觀上誤認載運磚塊、水泥並不違法，實有正當理由，欠缺
    違法性認識，應不具備犯罪故意云云（見94年8月24日答辯
    狀）。然查，比較上開行政函示、命令內容，雖就營建廢棄
    物之利用、處理方式，稍有差異，然就營建廢棄物需按相關
    規定處理，不得任意由私人處置一節，則無二致，此亦係一
    般從事廢棄物業者所熟知之事實。被告向莊育廷承包本件土
    地整治工程，顯見以此為業，縱然對上開法令變動有所誤認
    ，亦絕無不知處理廢棄物，應按一定程序為之之理。足見被
    告所辯：伊不知載運磚瓦、水泥違法云云，不過卸責之詞，
    並無可採。是故，辯護人此部分所辯，亦無可取。
  (五)惟按，廢棄物清理法第46條第1項第4款之處罰規定，係以「
    未依廢棄物清理法第41條第1項規定領有廢棄物清除、處理
    許可文件，從事廢棄物貯存、清除、處理，或未依廢棄物清
    除、處理許可文件內容貯存、清除、處理廢棄物」，為其要
    件。而該法所稱之廢棄物，依同法第2條規定，可分為一般
    廢棄物及事業廢棄物，前者指由家戶或其他非事業所產生之
    垃圾、糞尿、動物屍體等，足以污染環境衛生之固體或液體
    廢棄物，後者又分為一般事業廢棄物及有害事業廢棄物，凡
    由事業所產生具有毒性、危險性，其濃度或數量足以影響人
    體健康或污染環境之廢棄物者，稱為有害事業廢棄物，凡由
    事業所產生有害事業廢棄物以外之廢棄物，則均為一般事業
    廢棄物。其中，事業廢棄物之再利用，依廢棄物清理法第39
    條第1項規定，應依中央目的事業主管機關辦理，不受上揭
    規定之限制。再按，依被告行為時內政部訂頒之「營建剩餘
    土石方處理方案」貳之規定，營建剩餘土石方之種類包括建
    築工程、公共工程及相關拆除施工所產生之剩餘泥、土、砂
    、石、磚、瓦、混凝土塊，而營建工程產生剩餘之泥、土、
    砂、石、磚、瓦、混凝土塊，經暫屯、堆置可供回收、分類
    、加工、運轉、處理、再生利用者，自屬有用之土壤砂石資
    源。另依行政院環境保護署87年11月30日（87）環署廢字第
    0080429號函所示，建築廢棄土、砂石、磚瓦，如依「營建
    廢棄土處理方案」之規範，併於工程剩餘土方辦理，其自產
    出至使用，均為資源利用狀態，故不以廢棄物認定。綜上規
    定，足認磚塊、混凝土塊等剩餘土石方仍為資源物質，非屬
    廢棄物清理法所謂之廢棄物。準此，被告所載運之磚瓦、水
    泥塊如合於上揭規定，即非廢棄物，自不能以上開處罰規定
    相繩。
  (六)經查，證人林雅倫於原審審理時證稱：「‧‧‧27日我有再
    去一次，砂石車行走道路上有鋪設營建廢棄物（大部分是磚
    頭、水泥塊，另有少許塑膠袋、少許塑膠片，數量不是很多
    ）在上面」等語（93年度壢簡字第1199號卷第18頁），證人
    彭信政亦於原審審理時證稱：「我去看2次，1次是有人檢舉
    該處倒廢棄物，但我們去看時，其實是廢磚塊，他把廢磚塊
    鋪成一條路，方便車子進出‧‧‧」等語（原審94年8月24
    日筆錄），並有現場照片3張附卷可稽（92年度他字第267號
    卷第36頁）。足見，現場臨時道路確實係以磚塊、水泥塊等
    營建廢棄物鋪設而成。準此，上開營建廢棄物既屬可依「營
    建剩餘土石方處理方案」處理回收之資源物質，自不能再以
    廢棄物視之。從而，被告所為，即與廢棄物清理法第46條第
    1項第4款非法處理廢棄物罪之構成要件不合。
  (七)公訴人雖指稱略以：被告未依「營建剩餘土石方處理方案」
    相關規定，報請主管機關備查，核發土石方流向證明文件，
    即任意傾倒前揭磚瓦、水泥塊，已超出土石合法處理回收之
    範圍，所傾倒之物，自應視為廢棄物等語，雖非無見。惟查
    ，某物究為廢棄物或資源物質，應依其物理性質決定，不因
    其是否經過法定程序分類、管制而有異。是故，縱然被告未
    依「營建剩餘土石方處理方案」向主管機關核備，亦不影響
    本件土石、磚瓦之資源回收物本質。此徵之行為人如未依上
    開方案，向主管機關核備，依當時有效之92年9月16日修正
    前「營建剩餘土石方處理方案」參、一、（五）之規定，亦
    僅應由主管機關勒令限期清除違規現場回復土地使用目的與
    功能，逾期者另依建築法、營造業管理規則勒令停工或移送
    懲戒，益臻明顯。從而，公訴人此部分指述，不足採取。
  (八)綜上所述，被告犯行尚屬不能證明，依法自應為無罪之諭知
    。又依卷附工作紀錄表所載，被告至遲於91年12月24日，即
    已經稽查人員告知該處係以開挖土石為目的，再以廢土回填
    ，有違法律規定，而仍罔顧告誡，繼續在該處施工開挖，而
    於同年12月27日再次為稽查人員查獲，其與地主莊育廷之間
    ，顯有犯意聯絡及行為分擔，所為是否有違區域計畫法第21
    條、第22條等規定，應論以刑責或行政懲處？尚待調查，應
    由檢察官另行處理，併此敘明。
四、原審以不能證明被告甲○○犯罪，而為被告無罪之判決，尚
    核無不合。公訴人上訴意旨略以：被告之行為未依再利用程
    序，絕非資源利用之狀態，前開營建剩餘土石方自屬廢棄物
    云云。惟查，被告傾倒於道路上之物，其內容主要是廢磚塊
    、水泥塊等，此業據證人彭信政、林雅倫證述明確，並依卷
    附照片可知該傾倒物主體多為破碎磚塊、水泥塊，其他雜物
    為數甚少，又被告傾倒該等物塊係為鋪設便於載運土石車輛
    進出之道路，復依行政院環境保護署87年11月30日（87）環
    署廢字第0080429號函所示，建築廢棄土、砂石、磚瓦，如
    依「營建廢棄土處理方案」之規範，併於工程剩餘土方辦理
    ，其自產出至使用，均為資源利用狀態，故不以廢棄物認定
    ，故前開磚塊、混凝土塊等剩餘土石方應仍為資源物質，而
    非屬廢棄物清理法所謂之廢棄物，是故，被告所載運之磚瓦
    、水泥塊可認定為非屬廢棄物，此外，亦查無任何積極證據
    可證現場所鋪設之物塊有何致環境污染之情事，從而，公訴
    人上訴意旨仍執前開情詞而指摘原判決不當，即無可採。上
    訴為無理由，應予駁回。
據上論斷，應依刑事訴訟法第368條，判決如主文。
本案經檢察官田炳麟到庭執行職務。
中    華    民    國    95    年    1     月    13    日
                  刑事第十三庭  審判長法  官  劉景星
                                      法  官  李春地
                                      法  官  陳志洋
以上正本證明與原本無異。
如不服本判決，應於收受送達後十日內向本院提出上訴書狀，其
未敘述上訴之理由者並得於提起上訴後十日內向本院補提理由書
（均須按他造當事人之人數附繕本）。
                                      書記官  王韻雅
中    華    民    國    95    年    1     月    16    日


司法院資訊處製作；財團法人民間司法改革基金會備份。
